---
title: "Analisis de exportaciones de frutas de Argentina"
author: "Jazmín Vidal"
date: "2022-09-10"
output: html_document
---

```{r setup, include=FALSE}
knitr::opts_chunk$set(echo = TRUE)
```

```{r}
# Importamos las librerías a utilizar
#install.packages("remotes")
#remotes::install_github("davidsjoberg/ggsankey")
library(ggsankey)
library(ggplot2)
library(dplyr)
library(scales)  
library(cowplot)
library(showtext)
```

## Introducción

Este es un ejercicio de visualización de datos con un dataset de exportación de frutas de Argentina entre los años 2013 y 2017. El dataset se encuentra en la sección de Agroganadería, pesca y forestación de la [página de datos públicos de Argentina](https://datos.gob.ar) bajo el nombre de 'Frutas - Anuario de exportaciones'. Fue descargado el día 3 de septiembre de 2022 bajo el nombre 'exportaciones-de-frutas-del-anio-2013-al-2017.csv' y almacenado en la carpeta datos de este proyecto bajo el mismo nombre.

El dataset contiene 235 registros (omitiendo valores faltantes) con información de país de origen e identificador único, producto exportado , país de destino e identificador único, año de exportación, total exportado en toneladas y total exportado en dólares.

A continuación se cargan los datos y se imprime una muestra de las primeras 10 filas.

```{r}
df_frutas = read.csv('datos/exportaciones-de-frutas-del-anio-2013-al-2017.csv')
df_frutas = na.omit(df_frutas)
df_frutas
```

## Objetivos

En la primera parte del trabajo se realiza un análisis exploratorio de los datos con el objetivo de entenderlos de forma global. Se analiza las exportaciones por fruta por año en dólares totales, toneladas totales y dólares por tonelada. Se oberva que las frutas que mas divisas generan, en orden decreciente, son la pera, el limón, el arandano y la manzana. Las más exportadas en orden decreciente de total de toneladas son la pera, el limón, la manzana y la mandarina. Por último, la relación anual por fruta vista en función del ingreso en dolares por tonelada muestra que el arandano es la fruta mas eficiente de exportar, seguida por la pera, el limón y la manzana. De análisis se selecciona cuatro frutas para realizar el análisis. Son: la pera, el limón, el arandano y la manzana.

En una segunda parte, para estas cuatro frutas se analiza la evolución anual del valor medio de las exportaciones en dólares y toneladas por fruta utilizando un gráfico 'lollipop'. Esto gráficos son, esencialmente, gráficos de barras en los que las barras se visualizan como una línea con un círculo en la parte superiro. Permiten visualizar relaciones entre variables numéricas y categóricas. Más información se puede encontrar en <https://r-graph-gallery.com/lollipop-plot.html>.

Finalmente, en una tercera parte, una vez desglosado el comportamiento anual de cada fruta, se grafica el flujo de exportaciones de cada fruta hacia cada país de destino. Esto se hace utilizando diagramas de Sankey en los que distintas entidades se representan como rectangulos o texto y los vínculos entre ellas como arcos cuyo ancho varía de forma proporcional a la importancia de la relación. Más información se puede encontrar en <https://www.data-to-viz.com/graph/sankey.html>.

## Analisis exploratorio

El análisis exploratorio de los datos permite ver que se exportan frutas a Estados Unidos, el Reino Unido, los Países Bajos, Alemania, Canadá, Brasil, Paraguay, Uruguay, Bolivia y Rusia, etc. Las frutas exportadas a estos países son: arandano, ciruela, durazno, limón, mandarina, manzana, naranja, pera, pomelo y uva.

```{r}
# Lista de países importadores sin repeticiones
df_frutas %>%  distinct(pais_destino)
# Lista de frutas exportadas sin repeticiones
#df_frutas %>% distinct(producto)

# Medidas de resumen de la variable totales_usd 
# que informa sobre el total en dólares de exportación por año y por fruta
summary(df_frutas$totales_tn)
# Medidas de resumen de la variable totales_ton
# que informa sobre el total en toneladas exportadas por año y por fruta
summary(df_frutas$totales_usd)
```

El rango de frutas exportadas en toneladas va entre 0 y 148206 con un promedio de 14126 toneladas exportadas y una mediana de 3978. Se toma la decisión de filtrar las exportaciones a aquellas mayores a 3000 toneladas. Se genera un nuevo conjunto de datos llamado df_frutas_filt que se tomará como base para los sucesivos análisis.

```{r}
# Se filtra los datos
df_frutas_fil = df_frutas %>%  filter(totales_tn>3000)
# Se redondea el valor en toneladas.
df_frutas_fil$totales_usd = round(df_frutas_fil$totales_usd,0)
df_frutas_fil 
```

Sobre este conjunto se analiza la evolución de exportación de frutas en toneladas y en dólares desglosados por tipo de fruta. Se puede ver que las frutas que más divisas netas ingresan son, en orden decreciente, la pera, el limón, el arandano y la manzana.

```{r}
# Se agrupa por año y por producto y se realiza la suma de los dólares por fruta
df1 = df_frutas_fil %>% group_by(año, producto) %>% summarise(tot_dolar = sum(totales_usd)) 
df1
# Se grafica la relación año y total en dólares por fruta
p1 = df1 %>% ggplot(aes(año, tot_dolar, group = producto, col = producto)) +
  geom_line() +
  geom_point(shape=21, size=2) +
  scale_y_continuous(labels = comma) +
  ylab("USD totales") +
  theme_minimal() +
  ggtitle("Evolución de exportación de fruta en dólares por año")
p1
```

Y las frutas que más se exportan en toneladas son, en orden decreciente, la pera, el limón, la naranja y la manzana.

```{r}
data2 = df_frutas_fil %>% group_by(año, producto) %>% summarise(tot_tons = sum(totales_tn)) 
p2 = data2 %>% ggplot(aes(año, tot_tons, group = producto, col = producto)) + 
  geom_line() +
  geom_point(shape=21, size=2) +
  scale_y_continuous(labels = comma_format(big.mark = ".",
                                           decimal.mark = ",")) +
  ylab("Toneladas totales")+
  theme_minimal() +
  ggtitle("Evolución de exportación de fruta en toneladas por año")
p2
```

Se observa que el arándano ocupa un lugar alto en cuanto a ingreso de divisas, pero menor, debido a su tamaño en relación a las toneladas de exportación. Esto lleva a crear una nueva variable que mida la relación a lo largo de los años de exportación de frutas en dolares por tonelada. El ranking de exportaciones que obtenemos ahora es, en orden decreciente, arandanos, limon, pera y manzana.

```{r}
data3 = df_frutas_fil %>% mutate(dol_per_ton = totales_usd/totales_tn)
p3 = data3 %>% group_by(año, producto) %>% summarise(tot_val = sum(dol_per_ton)) %>% ggplot(aes(año, tot_val, group = producto, col = producto)) + 
  geom_line() +
  geom_point(shape=21, size=2) +
  scale_y_continuous(labels = comma_format(big.mark = ".",
                                           decimal.mark = ",")) +
  ylab("Dolar por tonelada")+
  theme_minimal() +
  ggtitle("Evolución de exportación de fruta en dolar por tonelada por año")
p3
```

A continuacion filtramos los datos para obtener un nuevo dataset igual al orignal pero solo seleccionado las cuatro frutas de interes.

```{r}
# Filtramos los datos para tener información de peras, arandanos, limones y manzanas
df_top_frutas = df_frutas_fil %>% filter(grepl('Limon|Arandano|Pera|Manzana', producto))
df_top_frutas
```

Utilizamos este dataset para construir los dos datasets que serviran para las siguientes etapas.

## Parte 2: grafico lollipop

Primero preparamos los datos conforme a lo esperado por el grafico. Necesitamos una columna por anio, para cada anio la fruta y el valor total en dolares para esa fruta

```{r}
df = df_top_frutas %>% group_by(año, producto) %>% mutate(tot_usd_fruta = sum(totales_usd),tot_ton_fruta = sum(totales_tn))
df
df2 = df %>% group_by(año, producto, tot_usd_fruta, tot_ton_fruta) %>% summarize()
df2 = cbind(df2, id=seq(1:20))
df2
```

```{r}
      
df_frutas_avg <-
  df2%>% 
  arrange(año, producto) %>% 
  group_by(año) %>% 
  mutate(
    avg = mean(tot_usd_fruta),
    fruta_mod = id + (9 * año),
    mid = mean(fruta_mod)
  ) %>% 
  ungroup() %>% 
  mutate(año = factor(año))


df_frutas_avg
```

Now we construct the data frame used to plot the horizontal lines with the mean rating per season, given by `start_x` and `end_x`. This data frame also includes the values we need to add the line connecting mean ratings for contiguous seasons in `x` and `y`.

```{r}
df_lines <-
df_frutas_avg %>% 
  group_by(año) %>% 
  summarize(
    start_x = min(fruta_mod) - 5,
    end_x = max(fruta_mod) + 5,
    y = unique(avg)
  ) %>% 
  pivot_longer(
    cols = c(start_x, end_x),
    names_to = "type",
    values_to = "x"
  ) %>% 
  mutate(
    x_group = if_else(type == "start_x", x + .1, x - .1),
    x_group = if_else(type == "start_x" & x == min(x), x_group - .1, x_group),
    x_group = if_else(type == "end_x" & x == max(x), x_group + .1, x_group)
  )
```

Let's build the chart. We are doing it in a step-by-step fashion, adding comments to explain what we are adding each time.

```{r}
# First, horizontal lines that are used as scale reference. 
# They are added first to ensure they stay in the background.
p <- df_frutas_avg %>% 
  ggplot(aes(fruta_mod, tot_usd_fruta)) +
    geom_hline(
      data = tibble(y = 7:10),
      aes(yintercept = y),
      color = "grey82",
      size = .5
    ) +
  scale_y_continuous(labels = comma_format(big.mark = ".")) 

# Add vertical segments. 
# These represent the deviation of episode's rating from the mean rating of 
# the season they appeared.
p2 = p + 
  geom_segment(
    aes(
      xend = fruta_mod,
      yend = avg, 
      color = producto, 
      color = after_scale(colorspace::lighten(color, .2))
    )
  )

# Add lines and dots.
# These represent the mean rating per season. 
# The dots mark each episode's rating, with its size given by the number of votes.
p3 <- p2 + 
  geom_line(
    data = df_lines,
    aes(x, y),
    color = "grey40"
  ) +
  geom_line(
    data = df_lines,
    aes(
      x_group, 
      y, 
      color = año, 
      color = after_scale(colorspace::darken(color, .2))
    ),
    size = 0.5
  ) + 
 geom_point(size = 0.0,
            aes(color = producto)
  ) 

p4 <- p3 + 
  geom_label(
    aes(
      mid, 
      09.12, # vertical position of labels
      label = glue::glue("{año} "),
      color = año, 
      color = after_scale(colorspace::darken(color, .2))
    ),
    fill = NA,
    family = "sans",
    fontface = "bold",
    label.padding = unit(.2, "lines"),
    label.r = unit(.25, "lines"), # radius of the rounder corners.
    label.size = .5
  ) 

# Scale and labels customization.
# Override default colors with a much better looking palette.
p5 <- p4 +    
      scale_color_manual(
      values = c("#000000","#004949","#009292","#ff6db6","#ffb6db",
 "#490092","#006ddb","#b66dff","#6db6ff","#b6dbff",
 "#920000","#924900","#db6d00","#24ff24","#ffff6d"),
      guide = 'none' # don't show guide for the color scale.
    ) +
  
    scale_size_binned(name = "Toneladas", range = c(.3, 3)) +
    labs(
      x = NULL, 
      y = "Dolares",
    ) +
    guides(
      size = guide_bins(
        show.limits = TRUE,
        direction = "horizontal",
        title.position = "top",
        title.hjust = .5
      )
    ) +
   
  geom_point(
    aes(size = tot_ton_fruta, color = producto)
  ) +
 theme(axis.title.x=element_blank(),
        axis.text.x=element_blank(),
        axis.ticks.x=element_blank(), 
       panel.background = element_rect(fill = "white", colour = "grey50"), 
       legend.position = c(.95, .95),
  legend.justification = c("right", "top"),
  legend.box.just = "right") 

p5
```

## Parte 2: Diagramas de Sankey

Se realiza el diagrama de Sankey con el poaquete ggsankey de ggplot2. El objetivo es dar una representación visual del flujo de cada fruta hacia su país importador, primero de forma global para todos los años, luego para cada año del conjunto de datos por separado. Para eso es necesario filtrar los datos a graficar

```{r}
# Limpiamos las columnas que no queremos utilizar
df_top_frutas_clean = df_top_frutas %>% select(producto,pais_destino)
df_top_frutas_clean
```

y transformarlos de acuerdo a lo que espera el paquete ggsankey para crear el diagrama

```{r}
df_frutas_sankey = df_top_frutas_clean %>% make_long(producto, pais_destino)
df_frutas_sankey
```

```{r}
pl <- ggplot(df_frutas_sankey, aes(x = x
                     , next_x = next_x
                     , node = node
                     , next_node = next_node
                     , fill = factor(node)
                     , label = node)
             )
pl <- pl +geom_sankey(flow.alpha = 0.5
                      , node.color = "black"
                      ,show.legend = FALSE)
pl <- pl +geom_sankey_label(size = 3, color = "black", fill= "white", hjust = -0.5)
pl <- pl +  theme_bw()

pl <- pl + theme(legend.position = "none")

pl <- pl +  theme(axis.title = element_blank()
                  , axis.text.y = element_blank()
                  , axis.ticks = element_blank()  
                  , panel.grid = element_blank())
pl <- pl + scale_fill_viridis_d(option = "inferno")
pl <- pl + labs(title = "Sankey diagram using ggplot")
pl <- pl + labs(fill = 'Nodes')
pl

```

Esto hecho para cada año

```{r}
df_top_frutas %>% group_by(año) %>% filter(grepl('Limon|Arandano|Pera|Manzana', producto)) %>% select(producto,pais_destino) %>% make_long(producto, pais_destino) %>% ggplot(aes(x = x
                     , next_x = next_x
                     , node = node
                     , next_node = next_node
                     , fill = factor(node)
                     , label = node)
             ) +
  geom_sankey(flow.alpha = 0.5
                      , node.color = "black"
                      ,show.legend = FALSE)

```
